---
title: "Gastos Militares"
author: "Samuel Ronchi"
format: html
editor: visual
---
```{r}
#| label: load-packages # nomes únicos
#| include: false # não inclui o resultado no doc

# Carregar bibliotecas
library(WDI)
library(tidyverse)
library(ggplot2)


# Painel Global (Gráfico de Linhas)
# Descrição: Este gráfico mostra a evolução dos gastos militares (% do PIB) 
# ao longo dos anos para sete países selecionados: Brasil, Estados Unidos, 
# China, Japão, Alemanha, África do Sul e Índia. Cada linha representa um 
# país, com cores distintas para facilitar a visualização. No final de cada 
# linha, é exibida a sigla do país.

# Análise:
  
# Os Estados Unidos mantêm um dos mais altos níveis de gastos militares 
# proporcionais ao PIB.
# A China apresenta aumento constante, refletindo sua crescente influência geopolítica.
# O Brasil tem gasto estável, relativamente baixo.
# A Alemanha e o Japão possuem níveis moderados e estáveis.
# A África do Sul mostra variações mais irregulares.
# A Índia apresenta leve crescimento ao longo do tempo.


# Baixar dados de GASTOS MILITARES (% do PIB)
basemilitar <- WDI(country = 'all', indicator = 'MS.MIL.XPND.GD.ZS')

# Remover entradas que não são países (os 7 primeiros)
basemilitar <- basemilitar %>% 
  filter(!iso2c %in% c("1A", "S3", "S4", "EU", "OE", "V1", "V2"))

# Lista de países selecionados
paises_iniciais <- c("BR", "US", "CN", "JP", "DE", "ZA", "IN")

# Filtrar países
basemilitar <- basemilitar %>% 
  filter(iso2c %in% paises_iniciais)

# Criar coluna com nomes dos países
basemilitar <- basemilitar %>%
  mutate(pais = case_when(
    iso2c == "BR" ~ "Brasil",
    iso2c == "US" ~ "Estados Unidos",
    iso2c == "CN" ~ "China",
    iso2c == "JP" ~ "Japão",
    iso2c == "DE" ~ "Alemanha",
    iso2c == "ZA" ~ "África do Sul",
    iso2c == "IN" ~ "Índia",
    TRUE ~ "Outros"
  ))

# Separar dados de destaque
destaques <- basemilitar %>% filter(pais != "Outros")

# Cores específicas por país
cores_paises <- c(
  "Brasil" = "#000000",
  "Estados Unidos" = "#4169E1",
  "China" = "#DC143C",
  "Japão" = "#8A2BE2",
  "Alemanha" = "#32CD32",
  "África do Sul" = "#00CED1",
  "Índia" = "#FFD700"
)

# Últimos pontos para inserir siglas
ultimos_pontos <- destaques %>%
  group_by(pais) %>%
  filter(year == max(year)) %>%
  ungroup()
```

**Gastos Militares no Mundo - Análise Gráfica**

### **1. Painel Global (Gráfico de Linhas)**

**Descrição:** Este gráfico mostra a evolução dos gastos militares (% do PIB) ao longo dos anos para sete países selecionados: Brasil, Estados Unidos, China, Japão, Alemanha, África do Sul e Índia. Cada linha representa um país, com cores distintas para facilitar a visualização. No final de cada linha, é exibida a sigla do país.

**Análise:**

-   Os Estados Unidos mantêm um dos mais altos níveis de gastos militares proporcionais ao PIB, com queda após 2010.

-   A China apresenta aumento constante, refletindo sua crescente influência geopolítica.

-   O Brasil tem gasto estável, relativamente baixo.

-   A Alemanha e o Japão possuem níveis moderados e estáveis.

-   A África do Sul mostra variações mais irregulares.

-   A Índia apresenta leve crescimento ao longo do tempo.

```{r}
#| label: dadosempainel
#| warning: false
#| echo: false

# Definir quebras do eixo X
breaks_x <- seq(min(destaques$year), max(destaques$year), by = 5)

# Gráfico
grafmilitar <- ggplot() +
  geom_line(data = destaques, aes(x = year, y = MS.MIL.XPND.GD.ZS, color = pais),
            size = 1.2) +
  geom_text(data = ultimos_pontos,
            aes(x = year, y = MS.MIL.XPND.GD.ZS, label = iso2c),
            color = "black",
            hjust = 0,
            nudge_x = 0.5,
            size = 4,
            fontface = "bold") +
  scale_color_manual(values = cores_paises) +
  scale_y_continuous(
    labels = function(x) paste0(formatC(x, format = "f", digits = 1), "%")
  ) +
  scale_x_continuous(breaks = breaks_x) +
  labs(
    title = "Gastos Militares como % do PIB - Países Selecionados",
    x = "Ano",
    y = "Gasto Militar (% do PIB)",
    color = "País"
  ) +
  theme_minimal(base_size = 14) +
  theme(
    plot.title = element_text(hjust = 0.5, size = 18, face = "bold"),
    axis.title.x = element_text(size = 14),
    axis.title.y = element_text(size = 14),
    legend.position = "top",
    legend.title = element_text(size = 13),
    legend.text = element_text(size = 11),
    panel.grid.minor = element_blank()
  ) +
  expand_limits(x = max(destaques$year) + 3)

# Exibir gráfico
print(grafmilitar)
```


### **2. Corte Transversal (Ano de Referência)**

**Descrição:** Gráfico de barras mostrando os gastos militares como porcentagem do PIB para os países selecionados, em um ano específico (como 2022 ou o mais recente disponível).

**Análise:**

-   Os Estados Unidos lideram em proporção de gastos.

-   A China e a Índia aparecem em seguida.

-   O Brasil está na parte inferior do ranking.

-   Diferenças significativas indicam diferentes prioridades políticas e estratégicas entre os países.

```{r}
#| label: dadoscortetransversal
#| warning: false 
#| echo: false  

# Baixar dados do PIB (em dólares correntes)
basepib <- WDI(country = paises_iniciais, indicator = "NY.GDP.MKTP.CD")

# Renomear coluna do PIB
colnames(basepib)[colnames(basepib) == "NY.GDP.MKTP.CD"] <- "PIB_dolar"

# Juntar os dados com os dados militares
base_cross <- destaques %>%
  left_join(basepib, by = c("iso2c", "year"))

# Calcular o gasto militar absoluto
base_cross <- base_cross %>%
  mutate(
    gasto_militar_usd_bilhoes = (MS.MIL.XPND.GD.ZS / 100) * PIB_dolar / 1e9
  )

# Filtrar para o ano de 2020
dados_2020 <- base_cross %>%
  filter(year == 2020)

# Gráfico
ggplot(dados_2020, aes(x = reorder(pais, gasto_militar_usd_bilhoes), 
                       y = gasto_militar_usd_bilhoes, fill = pais)) +
  geom_col() +
  coord_flip() +
  scale_y_continuous(
    labels = function(x) paste0("US$ ", formatC(x, format = "f", digits = 0), " bi")
  ) +
  labs(
    title = "Gasto Militar em Bilhões de Dólares (2020)",
    x = "País",
    y = "Gasto Militar (em US$ bilhões)",
    fill = "País"
  ) +
  scale_fill_manual(values = cores_paises) +
  theme_minimal(base_size = 14) +
  theme(
    plot.title = element_text(hjust = 0.5, size = 18, face = "bold"),
    axis.title.x = element_text(size = 14),
    axis.title.y = element_text(size = 14),
    legend.position = "none"
  )
```


### **3. Série Temporal Focada (Brasil)**

**Descrição:** Este gráfico mostra a evolução dos gastos militares do Brasil ao longo do tempo, convertidos para valores em bilhões de reais. O eixo horizontal está em intervalos de 10 anos.

**Análise:**

-   O Brasil manteve um padrão relativamente constante de gastos militares.

-   Pequenas variações refletem o contexto econômico e político de cada período.

-   O gasto como proporção do PIB pode parecer pequeno, mas em valores absolutos representa uma fatia significativa dos investimentos do Estado.

```{r}
#| label: dadosserietemporal
#| warning: false 
#| echo: false


# Baixar dados do PIB em dólares correntes
basepib <- WDI(country = "BR", indicator = "NY.GDP.MKTP.CD")

# Renomear coluna do PIB
colnames(basepib)[colnames(basepib) == "NY.GDP.MKTP.CD"] <- "PIB_dolar"

# Juntar com os dados militares do Brasil
mil_brasil <- destaques %>%
  filter(pais == "Brasil") %>%
  left_join(basepib, by = c("iso2c", "year"))

# Calcular gasto militar absoluto: (gasto % do PIB) * PIB / 100
mil_brasil <- mil_brasil %>%
  mutate(
    gasto_militar_usd = (MS.MIL.XPND.GD.ZS / 100) * PIB_dolar,
    gasto_militar_brl_bilhoes = gasto_militar_usd * 5 / 1e9  # conversão estimada para R$ bilhões (câmbio ~5)
  )

# Definir quebras a cada 10 anos
breaks_x <- seq(min(mil_brasil$year, na.rm = TRUE), max(mil_brasil$year, na.rm = TRUE), by = 10)

# Gráfico
ggplot(mil_brasil, aes(x = year, y = gasto_militar_brl_bilhoes)) +
  geom_line(color = "#000000", size = 1.2) +
  geom_point(color = "#000000") +
  scale_x_continuous(breaks = breaks_x) +
  scale_y_continuous(
    labels = function(x) paste0("R$ ", formatC(x, format = "f", digits = 0), " bi")
  ) +
  labs(
    title = "Série Temporal do Gasto Militar do Brasil",
    x = "Ano",
    y = "Gasto Militar (em R$ bilhões)"
  ) +
  theme_minimal(base_size = 14) +
  theme(
    plot.title = element_text(hjust = 0.5, size = 18, face = "bold"),
    axis.title.x = element_text(size = 14),
    axis.title.y = element_text(size = 14)
  )
```


### **Conclusão**

A análise dos gastos militares permitem observar tendências geopolíticas, prioridades de política externa e estratégias de segurança. O contraste entre países destaca o papel de cada um no cenário global e como alocam seus recursos diante de desafios regionais e globais.
