---
title: "Balança Comercial de Santa Catarina"
subtitle: "Análise de Saldo, Exportação e Importação"
author: "Samuel Ronchi"
format: html
editor: visual
---

```{r}
#| label: setup-e-dados
#| include: false   # Não inclui nenhum resultado do chunk no documento final
#| echo: false      # Não mostra o código R em si
#| message: false   # Oculta mensagens geradas pelo R
#| warning: false   # Oculta avisos gerados pelo R

library(GetBCBData)
library(tidyverse) 
library(gganimate)

# id endividamento das familias
my_id <- c("Balança Comercial - SC" = 13083, 
           "Importação - SC" = 13082, 
           "Exportação - SC" = 13081)


# criando e tratando a tabela df_endiv
df <-  gbcbd_get_series(
  id = my_id,
  first.date = "2015-04-01",
  last.date = Sys.Date(),
  format.data = "long",
  use.memoise = TRUE,
  cache.path = tempdir(),
  do.parallel = FALSE
)




```

## Apresentação Gráfica da Balança Comercial de Santa Catarina

Este documento apresenta uma análise detalhada da balança comercial do estado de Santa Catarina, focando na evolução do **saldo**, porém, para uma melhor visualização do saldo e poder fazer sua análise decidi colocar tambem as exportações e importações ao longo do tempo.

### Descrição e Justificativa do Gráfico de Linhas

O gráfico a seguir ilustra a série temporal das três variáveis-chave da balança comercial de Santa Catarina: o saldo, o valor total das exportações e o valor total das importações. Cada linha representa uma dessas métricas, permitindo uma visualização clara das tendências e flutuações desde abril de 2015 até a data mais recente disponível.

O **saldo da balança comercial** é obtido pela diferença entre o valor exportado e o valor importado. Os valores de exportação e importação são **FOB (Free On Board)**, ou seja, não incluem os custos internacionais de transporte e seguro, focando no valor da mercadoria no porto de embarque.

Esta representação é essencial para compreender a dinâmica comercial do estado, identificar períodos de superávit ou déficit e observar o impacto de fatores econômicos e políticos na movimentação de bens.

```{r}
#| label: grafico
#| echo: false      # Não mostra o código R em si
#| message: false   # Oculta mensagens geradas pelo R
#| warning: false   # Oculta avisos gerados pelo R

df |>
  ggplot(aes(x = ref.date, y = value, colour = series.name)) +
  geom_line(linewidth = 1) +
  geom_point(color = "darkred", size = 2) +
  labs(
    title = 'Balança Comercial de Santa Catarina',
    subtitle = 'Data: {frame_along}',
    x = 'Data',
    y = 'Saldo US$ ',
  ) +
  theme_minimal() +
  transition_reveal(ref.date)

```

## Conclusão

A análise da balança comercial de Santa Catarina, por meio da visualização interativa do saldo, exportações e importações, é fundamental para compreender as tendências econômicas do estado. Ela permite observar a dinâmica entre a venda e a compra de bens no cenário global, fornecendo insights cruciais para o planejamento e desenvolvimento econômico.
